---
title: "LABORATORIO_3"
author:
  - Sergio Alejandro Buitrago Melo
  - María Alejandra Cabra Arias
  - María Paula Camargo Rincón
  - Ana María Chacón Bello
  - Sergio Alejandro Gaona Díaz
  - Juan Esteban García Muete
date: '2025-05-14'
output: pdf_document
editor_options: 
  markdown: 
    wrap: 72
---

### **Laboratorio #2**

Librerias y preliminares:

```{r}
#librerias necesarias
library(readxl)
library(FactoMineR)
library(ggplot2)
library(factoextra)
library(dplyr)
library(tibble)
library(sqldf)

#base de datos
ciudades <- read_excel("ciudades.xlsx")
```

Se realizarán los distintos ACP con las variables de RH e INFRA.

| Nombres                                  | Abreviaturas RH |
|------------------------------------------|-----------------|
| Población de la ciudad                   | RH_1            |
| Tasa de Crecimiento de la Población      | RH_2            |
| Tasa de Ocupación                        | RH_3            |
| Tasa Global de Participación             | RH_4            |
| Analfabetismo Absoluto                   | RH_5            |
| Cobertura bruta en primaria y secundaria | RH_6            |
| Cobertura bruta en educación superior    | RH_7            |
| Relación alumno-profesor                 | RH_8            |
| Calidad de los colegios                  | RH_9            |
| Capacitación para el trabajo             | RH_10           |
| Cobertura en salud                       | RH_11           |
| Mortalidad Infantil                      | RH_12           |
| Delitos contra la formación sexual       | RH_13           |
| Violencia Intrafamiliar                  | RH_14           |
| Homicidios                               | RH_15           |
| Secuestros                               | RH_16           |

: Variables RH

| Nombres | Abreviaturas INFRA |
|-----------------------------------------------------------------------------------------------------|----------------------------------------------------------------------------------------------------|
| Líneas telefónica por cada 10.000 habitantes | INFRA_25 |
| Energía Eléctrica por cada 10.000 habitantes | INFRA_26 |
| Acueducto por cada 10.000 habitantes | INFRA_27 |
| Alcantarillado por cada 10.000 habitantes | INFRA_28 |
| Tarifa media de energía en la industria | INFRA_29 |
| Gas Natural por cada 10.000 habitantes | INFRA_30 |
| Número de camas por cada 10.000 habitantes | INFRA_31 |
| Número de salas de hospitales y clinicas por cada 10.000 habitantes | INFRA_32 |
| Carga aérea | INFRA_33 |
| Distancia en Kilómetros ponderada a los principales mercados (Bogotá, Medellín, Cali y Barranquilla) | INFRA_34 |
| \% de red vial pavimentada | INFRA_35 |
| \% de vías pavimentadas sobre total de la superficie | INFRA_36 |
| Número de clientes conmutados y dedicados de internet por cada 10.000 habitantes | INFRA_37 |
| Proveedores de servicio de Internet por cada 10.000 habitantesundefined | INFRA_38 |

: Variables INFRA

Base de datos con las variables requeridas:

```{r}
#base de datos RH+INFRA
ciudadest<-ciudades[,c(1:15,21:30)]
# Ahora convierte esa columna en rownames
ciudadest <- column_to_rownames(ciudadest, var = "CIUDADES")

```

#### Primer punto

Utilizar la función PCA del paquete FactoMiner para realizar un ACP con
todas las variables que le correspondieron.

```{r}
#ACP todas las variables que le corresponden####
acp1<-PCA(ciudadest,ncp = 7)

```

```{r}
# Contiene los auto valores correspondientes a los componentes principales
acp1$eig
```

Siguiendo el criterio de los valores propios mayores a 1, se obtienen 7
componentes principales, de las cuales explican un 83% de la varianza
total.

Por otro lado la suma de los valores propios de estos componente es
igual al número de variables que estamos manejando.

```{r}
#al sumar la columna de los eigenvalue da 24
sum(acp1$eig[,1])
```

```{r}
#coordenadas de las variables
acp1$var$coord

#correlaciones variable factor
acp1$var$cor

all.equal(acp1$var$coord, acp1$var$cor)
# Configurar gráficos para componentes 1-4 (2x2)
par(mfrow = c(2, 2), mar = c(7, 4, 3, 1))  # márgenes ajustados para etiquetas

# Graficar componentes 1-4
for (i in 1:4) {
  barplot(acp1$var$cor[order(acp1$var$cor[, i], decreasing = TRUE), i],
          las = 2,                      # Etiquetas verticales
          main = paste("Componente", i),
          ylab = "Correlación",
          ylim = c(-1, 1),
          col = "gray")                 # Todas las barras en gris
}

# Configurar gráficos para componentes 5-7 (2x2, último espacio vacío)
par(mfrow = c(2, 2), mar = c(7, 4, 3, 1))

# Graficar componentes 5-7
for (i in 5:7) {
  barplot(acp1$var$cor[order(acp1$var$cor[, i], decreasing = TRUE), i],
          las = 2,                      # Etiquetas verticales
          main = paste("Componente", i),
          ylab = "Correlación",
          ylim = c(-1, 1),
          col = "gray")                 # Todas las barras en gris
}
```
La Dimensión 1 (Dim.1) es la que explica el mayor número de variables, mayoritariamente en sentido positivo. Entre ellas se encuentran variables de Recursos Humanos como Cobertura bruta en educación superior (RH_7), Calidad de los colegios (RH_9) y variables de infraestructura como Líneas telefónicas por cada 10.000 habitantes (INFRA_25), Energía eléctrica por cada 10.000 habitantes (INFRA_26), Acueducto (INFRA_27), Alcantarillado (INFRA_28), Número de camas hospitalarias (INFRA_31), Número de salas de hospitales y clínicas (INFRA_32) y Clientes de internet por cada 10.000 habitantes (INFRA_37). Esto sugiere que Dim.1 representa un eje de desarrollo urbano. Sin embargo, esta misma dimensión está fuertemente asociada en sentido negativo con Tasa de crecimiento de la población (RH_2), Analfabetismo absoluto (RH_5) y Cobertura en salud (RH_12), lo que sugiere que esta dimensión también distingue entre desarrollo urbano-educativo y carencias sociales estructurales.


La Dimensión 2 (Dim.2) se relaciona positivamente con variables como Cobertura en salud (RH_6) y Cobertura bruta en educación primaria y secundaria (RH_8), indicando un eje centrado en bienestar educativo y sanitario formal. En contraste, se asocia negativamente con Secuestros (RH_16) y variables de infraestructura como Carga aérea (INFRA_33) y Clientes de internet por cada 10.000 habitantes (INFRA_38), reflejando una posible oposición entre cobertura social básica y contextos de violencia o desconexión digital.


La Dimensión 3 (Dim.3) está explicada principalmente por Población de la ciudad (RH_1), lo que sugiere que capta una dimensión demográfica, y posiblemente de tamaño urbano o regional.


La Dimensión 4 (Dim.4) recoge información relevante sobre Violencia intrafamiliar (RH_14) y Delitos contra la formación sexual (RH_13) en sentido positivo, mientras que se asocia negativamente con Capacitación para el trabajo (RH_10), lo cual sugiere que esta dimensión refleja un eje de vulnerabilidad social y violencia doméstica contrapuesta a oportunidades de formación laboral.


Finalmente, la Dimensión 6 (Dim.6) explica de forma positiva a Relación alumno–profesor (RH_11) y Delitos contra la formación sexual (RH_15), pero se asocia negativamente con Gas natural por cada 10.000 habitantes (INFRA_30), indicando un eje que contrasta calidad docente y riesgo social con acceso desigual a servicios.

```{r}
#cosenos cuadrados de las variables
acp1$ind$cos2
```

Gràficos primer punto

```{r}

#  Gráfico de individuos 
G11<-fviz_pca_ind(acp1, geom = 'text',
             col.ind = "cos2",  # calidad de representación
             gradient.cols = c("darkgreen",  "#FC4E07"),
             repel = TRUE
)
G11
```

En el gráfico podemos observar que destacan 4 ciudades, San Andrés,
Riohacha, Valledupar y Bucaramanga, lo que da a entender que la mayor
parte de variabilidad de esas ciudades esta siendo explicada por las
componentes 1 y 2 (Dim1 y Dim2), además también se puede ver por cuál de
las dimensiones parecen ser mejor representadas, por ejemplo, Valledupar
y Bucaramanga parecen estar mejor representados por la componente 1 que
San Andrés y Riohacha, los cuales parecen estar mejor respresentados por
la componente 2

```{r}
cos2_ind_1 <- as.data.frame(acp1$ind$cos2)
cos2_ind_1_dim1 <- cos2_ind_1 %>% select(Dim.1,Dim.2) %>% mutate(cos2_total = rowSums(across(everything()))) %>% 
     arrange(desc(cos2_total))

```

A continuación se podrán ver los valores de los primeros 4 $cos^{2}$
totales más altos:

| Ciudad      | $cos^{2}$ Dim.1 | $cos^{2}$ Dim.2 | $cos^{2}$ total |
|:------------|:---------------:|:---------------:|:---------------:|
| San Andrés  |      0.09       |      0.81       |      0.90       |
| Riohacha    |      0.69       |      0.08       |      0.77       |
| Valledupar  |      0.62       |      0.02       |      0.64       |
| Bucaramanga |      0.54       |      0.00       |      0.54       |

Como se mencionó anteriormente hay ciudades que destacan por
componentes.

```{r}
# Crear data frame con la dimensión de mayor cos2 por ciudad
tabla_max_cos2 <- cos2_ind_1 %>%
  as.data.frame() %>%
  mutate(
    ciudad = rownames(.),
    mejor_componente = colnames(cos2_ind_1)[max.col(., ties.method = "first")],
    max_cos2 = apply(., 1, max)
  ) %>%
  select(ciudad, mejor_componente, max_cos2)
tabla_max_cos2
```

A continuación una tabla que dice cuantas veces la componente represento
mejor al individuo, es decir la componente que tenía el $cos^{2}$ más
alto entre todas las componentes.

```{r}
tabla_max_cos2 %>% group_by(mejor_componente) %>% summarise(conteo=n()) %>% arrange(desc(conteo))

```

| Mejor componente | Conteo |
|:-----------------|:------:|
| Dim.1            |   9    |
| Dim.2            |   2    |
| Dim.3            |   3    |
| Dim.4            |   2    |
| Dim.5            |   2    |
| Dim.6            |   3    |

Podemos ver que la componente 1 que explica aproximadamente el 25.6% de
variabilidad de la población es la misma que logra representar mejor a 9
ciudades de 22 en total.

Aunque las componentes 3,5,6 individualmente expliquen un porcentaje
menor que las componentes 1 y 2, en la tabla se evidencia que hay
individuos que están mejor explicados y representados en estos
componentes menores. A continuación se mostrarán las ciudades que estan siendo representadas por cada componente de forma descendente es decir, que la ciudad con mayor coseno dentro de este componente aparece enlistada en el primer lugar, la que le sigue en el segundo y así sucesivamente.
```{r}
tabla_max_cos2 %>% group_by(mejor_componente) %>% filter(mejor_componente=="Dim.1") %>% arrange(desc(max_cos2))
tabla_max_cos2 %>% group_by(mejor_componente) %>% filter(mejor_componente=="Dim.2") %>% arrange(desc(max_cos2))
tabla_max_cos2 %>% group_by(mejor_componente) %>% filter(mejor_componente=="Dim.3") %>% arrange(desc(max_cos2))
tabla_max_cos2 %>% group_by(mejor_componente) %>% filter(mejor_componente=="Dim.4") %>% arrange(desc(max_cos2))
tabla_max_cos2 %>% group_by(mejor_componente) %>% filter(mejor_componente=="Dim.5") %>% arrange(desc(max_cos2))
tabla_max_cos2 %>% group_by(mejor_componente) %>% filter(mejor_componente=="Dim.6") %>% arrange(desc(max_cos2))
```
| Dimensión | Ciudades |
|:-----------------|:------:|
| Dim.1            |  Riohacha, Valledupar, Bucaramanga, Montería, Manizales, Santa Marta, Pereira, Cali, Medellín     |
| Dim.2            |   San Andrés, Cúcuta.    |
| Dim.3            |   Bogotá, Barranquilla, Popoyán.   |
| Dim.4            |    Villavicencio, Armenia.   |
| Dim.5            |   Neiva, Pasto, Tunja    |
| Dim.6            |    Ibagué, Cartagena, Sincelejo.   |


```{r}

G12<-fviz_pca_var(acp1,
                  col.var = 'red',
                  alpha.var = 0.5,
                  select.var = list(contrib = 7),
                  repel = TRUE,
                  col.quanti.sup = 'darkgrey'
)
G12
```

```{r}


# 6. Biplot (variables + individuos)
G13<-fviz_pca_biplot(acp1,
                  col.ind = "cos2",
                  gradient.cols = c("darkgreen",  "red"),
                     col.var = "darkblue",
                     select.var = list(contrib = 7),
                  geom = "text",
                     repel = T,
                     col.quanti.sup = 'darkgrey'
)
G13
```

Al observar el plano, tres ciudades se destacan por su lejanía respecto
al origen: Bogotá (3), San Andrés (17) y Riohacha (16), lo cual indica
que presentan características particulares frente a las variables
consideradas.

San Andrés (17) se ubica en el tercer cuadrante, con valores negativos
en ambas dimensiones. Esto sugiere limitaciones importantes en
infraestructura y educación (por ejemplo, baja población, baja cobertura
educativa y débil acceso a internet y telefonía), explicables por su
condición insular.

Bogotá (3) aparece en el cuarto cuadrante, asociada positivamente con
variables como INFRA_25 (líneas telefónicas) e INFRA_37 (internet), lo
que refleja su alta conectividad y desarrollo tecnológico, coherente con
su papel como capital.

Riohacha (16) se encuentra en el segundo cuadrante, con una fuerte
relación negativa respecto a las variables de infraestructura
tecnológica, lo que la posiciona como una de las ciudades más rezagadas
en este aspecto.

#### Segundo punto

Utilizar la función PCA del paquete FactoMiner para realizar un ACP de
las variables especificas (INFRA) utilizando como ilustrativas las
variables de Recursos Humanos (RH).

Solo las variables INFRA_25 a INFRA_38 (columnas 15 a 24) serán activas.
Las variables RH (1 a 14) no se usan para construir los ejes
principales, pero se proyectan en el plano factorial para ser
interpretadas.

```{r}

acp2<-PCA(ciudadest,quanti.sup = c(1:14))
```


```{r}
# Contiene los auto valores correspondientes a los componentes principales
acp2$eig
```

Siguiendo el criterio de los valores propios mayores a 1, se obtienen 5
componentes principales, de las cuales explican un 88% de la varianza
total.

Por otro lado la suma de los valores propios de estos componente es
igual al número de variables que estamos manejando.

```{r}
#al sumar la columna de los eigenvalue da 10
sum(acp2$eig[,1])
```


```{r}
#coordenadas de las variables
acp2$var$coord

#correlaciones variable factor
acp2$var$cor

#aqui tambien son iguales 
all.equal(acp2$var$coord,acp2$var$cor)
# Configurar gráficos para componentes 1 a 5 en una matriz 2x3
par(mfrow = c(2, 3), mar = c(7, 4, 3, 1))  # 2 filas, 3 columnas

# Iterar sobre los 5 componentes
for (i in 1:5) {
  barplot(acp2$var$cor[order(acp2$var$cor[, i], decreasing = TRUE), i],
          las = 2,                      # Etiquetas verticales
          main = paste("Componente", i),
          ylab = "Correlación",
          ylim = c(-1, 1),
          col = "gray")                 # Barras en gris
}
```
La Dimensión 1 (Dim.1) explica fuertemente, en sentido positivo, variables relacionadas con el acceso a servicios públicos básicos y cobertura urbana. Entre estas se encuentran Líneas telefónicas por cada 10.000 habitantes (INFRA_25), Energía Eléctrica por cada 10.000 habitantes (INFRA_26), Acueducto por cada 10.000 habitantes (INFRA_27), Alcantarillado por cada 10.000 habitantes (INFRA_28), Número de camas por cada 10.000 habitantes (INFRA_31), Número de salas de hospitales y clínicas por cada 10.000 habitantes (INFRA_32) y Acceso a gas natural por cada 10.000 habitantes (INFRA_30). Estas asociaciones indican que Dim.1 refleja principalmente un eje de dotación básica de infraestructura urbana, condiciones de salubridad y conectividad.


Por su parte, la Dimensión 2 (Dim.2) está explicada positivamente por Carga aérea (INFRA_33), lo que sugiere que esta dimensión recoge información sobre infraestructura de transporte y conectividad nacional o internaciona.


La Dimensión 3 (Dim.3) es definida principalmente por Acueducto por cada 10.000 habitantes (INFRA_27), y en menor medida por Clientes de internet por cada 10.000 habitantes (INFRA_38), lo que podría representar una dimensión entre infraestructura esencial y brecha digital. 


Finalmente, la Dimensión 5 (Dim.5) está explicada mayoritariamente por Clientes de internet por cada 10.000 habitantes (INFRA_38), indicando que este eje representa un componente tecnológico o digital.
```{r}
#cosenos cuadrados de las variables
acp2$var$cos2

var_contrib <- data.frame(acp2$var$contrib)

top5_vars <- rownames(var_contrib)[order(var_contrib$Dim.1 + var_contrib$Dim.2, decreasing = TRUE)][1:5]
sup_vars <- rownames(acp2$quanti.sup$coord)
all_vars <- c(top5_vars, sup_vars)
s2<-acp2$eig
sum(s2[,1])
```


Gráficos punto#2:

```{r}

#  Gráfico de individuos 
G21<-fviz_pca_ind(acp2,
             col.ind = "cos2",  # calidad de representación
             gradient.cols = c("darkgreen",  "red"),
             repel = TRUE
)
G21
```

En el gráfico podemos observar que destacan 3 ciudades, Bogotá,D.C.,
Riohacha y Valledupar, lo que da a entender que la mayor parte de
variabilidad de esas ciudades esta siendo explicada por las componentes
1 y 2 (Dim1 y Dim2), además también se puede ver por cuál de las
dimensiones parecen ser mejor representadas, por ejemplo, Valledupar y
Riohacha parecen estar mejor representados por la componente 1 que San
Bogotá,D.C., la cual parece estar mejor respresenta por la componente 2

```{r}
cos2_ind_2 <- as.data.frame(acp2$ind$cos2)
cos2_ind_2_dim1 <- cos2_ind_2 %>% select(Dim.1,Dim.2) %>% mutate(cos2_total = rowSums(across(everything()))) %>% 
     arrange(desc(cos2_total))

```

A continuación se podrán ver los valores de los primeros 3 $cos^{2}$
totales más altos:

| Ciudad       | $cos^{2}$ Dim.1 | $cos^{2}$ Dim.2 | $cos^{2}$ total |
|:-------------|:---------------:|:---------------:|:---------------:|
| Riohacha     |      0.77       |      0.04       |      0.81       |
| Bogotá, D.C. |      0.04       |      0.75       |      0.79       |
| Valledupar   |      0.71       |      0.08       |      0.79       |

Como se mencionó anteriormente hay ciudades que destacan por
componentes.

```{r}
# Crear data frame con la dimensión de mayor cos2 por ciudad
tabla_max_cos2_2 <- cos2_ind_2 %>%
  as.data.frame() %>%
  mutate(
    ciudad = rownames(.),
    mejor_componente = colnames(cos2_ind_2)[max.col(., ties.method = "first")],
    max_cos2 = apply(., 1, max)
  ) %>%
  select(ciudad, mejor_componente, max_cos2)
tabla_max_cos2_2
```

A continuación una tabla que dice cuantas veces la componente represento
mejor al individuo, es decir la componente que tenía el $cos^{2}$ más
alto entre todas las componentes.

```{r}
tabla_max_cos2_2 %>% group_by(mejor_componente) %>% summarise(conteo=n()) %>% arrange(desc(conteo))

```

| Mejor componente | Conteo |
|:-----------------|:------:|
| Dim.1            |   11   |
| Dim.2            |   5    |
| Dim.3            |   2    |
| Dim.4            |   2    |
| Dim.5            |   2    |

Podemos ver que la componente 1 que explica aproximadamente el 37.4% de
variabilidad de la población es la misma que logra representar mejor a
11 ciudades de 22 en total, es decir a la mitad. Podemos ver que en los
siguientes componentes va disminuyendo la cantidad de individuos que son
mejor representados dentro de estos a comparación de los demás.
```{r}
tabla_max_cos2_2 %>% group_by(mejor_componente) %>% filter(mejor_componente=="Dim.1") %>% arrange(desc(max_cos2))
tabla_max_cos2_2 %>% group_by(mejor_componente) %>% filter(mejor_componente=="Dim.2") %>% arrange(desc(max_cos2))
tabla_max_cos2_2 %>% group_by(mejor_componente) %>% filter(mejor_componente=="Dim.3") %>% arrange(desc(max_cos2))
tabla_max_cos2_2 %>% group_by(mejor_componente) %>% filter(mejor_componente=="Dim.4") %>% arrange(desc(max_cos2))
tabla_max_cos2_2 %>% group_by(mejor_componente) %>% filter(mejor_componente=="Dim.5") %>% arrange(desc(max_cos2))
```

| Dimensión | Ciudades |
|:-----------------|:------:|
| Dim.1            |  Riohacha, Valledupar, Montería, Cartagena, Pereira, Manizales, Neiva, Cali, Bucaramanga, San Andrés.     |
| Dim.2            |   Bogotá, Barranquilla, Cúcuta, Tunja, Popayán.    |
| Dim.3            |   Medellín, Sincelejo.   |
| Dim.4            |    Villavicencio, Ibagué.   |
| Dim.5            |   Armenia, Pasto.    |


```{r}

G22<-fviz_pca_var(acp2,
                  col.var = "darkblue",
                  gradient.cols = c("darkgreen", "#E7B800", "red"),
                  alpha.var = 0.5,
                  repel = TRUE,
                  col.quanti.sup = 'darkgrey',
                  select.var = list(name =c(all_vars)),
                  title = 'Variables y suplementarias'
)

G22
```

```{r}



G23<-fviz_pca_biplot(acp2,
                     col.ind = "cos2",
                     gradient.cols = c("darkgreen", "red"),
                     col.var = "darkblue",
                     repel = T,
                     col.quanti.sup = 'darkgrey',
                     select.var = list(name =c(all_vars)),
            title = 'Biplot'
)
G23
```

Al revisar las coordenadas 3 individuos resaltan al ojo, Bogotá (3), San
Andrés (17) y Riohacha (16) por ser los individuos más alejados del
origen de nuestro plano, esto nos indica singularidades y posibles
aspectos a destacar de estás ciudades.

Al revisar a San Andrés vemos que este guarda una relación negativa con
las variables INFRA 27/28 ( acueducto y alcantarillado cada 10000
habitantes) esto explicable fácilmente gracias a su baja población y su
geografía de isla que dificulta la construcción de infraestructura
pública como alcantarillado.

Por el lado de la capital vemos su alto posicionamiento en la dimensión
2, y a pesar que existe una relación destacable con INFRA 37/25
(clientes de internet y líneas telefónicas cada 10000 habitantes), el
rasgo más importante de este individuo es su alta posición en el eje Y,
explicada en parte gracias a la variable de carga aérea (INFRA 33) dónde
Bogota es lider seguido de cerca de San Andrés.

En el tercer cuadrante encontramos a Riohacha, el cual es representado
de manera negativa con respecto a nuestras variables de
telecomunicaciones siendo este el individuo mas destacable del lado
negativo del eje X

#### Tercer punto

Utilizar la función PCA del paquete FactoMiner para realizar un ACP de
las variables de Recursos Humanos (RH) utilizando como ilustrativas las
que le correspondieron.

Solo las variables RH (1 a 14)serán activas. Las variables INFRA_25 a INFRA_38 
(columnas 15 a 24) no se usan para construir los ejes
principales, pero se proyectan en el plano factorial para ser
interpretadas.

```{r}
acp3<-PCA(ciudadest,quanti.sup = c(15:24),ncp = 6)
```

```{r}
#contiene los auto valores correspondientes a los componentes principales
acp3$eig
```

Siguiendo el criterio de los valores propios mayores a 1, se obtienen 6
componentes principales, de las cuales explican un 85% de la varianza
total.

Por otro lado la suma de los valores propios de estos componente es
igual al número de variables que estamos manejando.


```{r}
#al sumar la columna de los eigenvalue da 14
sum(acp3$eig[,1])
```

```{r}

#coordenadas de las variables
acp3$var$coord

#correlaciones variable factor
acp3$var$cor

#aqui tambien son iguales
all.equal(acp3$var$coord,acp3$var$cor)

# Configurar gráficos para componentes 1 a 6 (2 filas, 3 columnas)
par(mfrow = c(2, 3), mar = c(7, 4, 3, 1))  # Márgenes ajustados para etiquetas

# Iterar sobre los 6 componentes
for (i in 1:6) {
  barplot(acp3$var$cor[order(acp3$var$cor[, i], decreasing = TRUE), i],
          las = 2,                      # Etiquetas de variable verticales
          main = paste("Componente", i),
          ylab = "Correlación",
          ylim = c(-1, 1),
          col = "gray")                 # Barras en gris
}
```

La Dimensión 1 (Dim.1) explica fuertemente, en sentido positivo, a variables como Tasa de Crecimiento de la Población (RH_2), Analfabetismo Absoluto (RH_5), Cobertura bruta en educación superior (RH_7) y Capacitación para el trabajo (RH_10). Estas asociaciones positivas sugieren que Dim.1 representa un eje relacionado con indicadores de formación y desarrollo humano. Sin embargo, esta misma dimensión también presenta una fuerte correlación negativa con Cobertura bruta en primaria y secundaria (RH_4), lo que significa que Dim.1 también puede estar recogiendo contradicciones entre niveles educativos básicos y superiores, o entre cantidad y calidad educativa.

La Dimensión 2 (Dim.2) se encuentra positivamente relacionada con variables como Población de la ciudad (RH_1), Cobertura en salud (RH_6), Calidad de los colegios (RH_9) y Delitos contra la formación sexual (RH_15), lo que indica que esta dimensión podría capturar una interacción entre densidad urbana, acceso a salud, y presencia de conflictos sociales o culturales. También destaca que Homicidios (RH_14) tiene su mayor correlación con esta dimensión, pero en sentido negativo, reforzando la idea de que Dim.2 distingue entre bienestar urbano y contextos de violencia.

La Dimensión 3 (Dim.3) se ve explicada por Cobertura bruta en primaria y secundaria (RH_4), Cobertura en salud (RH_6) y Relación alumno–profesor (RH_11), reflejando un eje centrado en aspectos de infraestructura educativa y eficiencia del sistema escolar.

Por su parte, la Dimensión 4 (Dim.4) presenta su principal correlación negativa con Calidad de los colegios (RH_8), lo que podría señalar un factor que separa calidad percibida de cobertura o acceso.

La Dimensión 5 (Dim.5) está explicada por Violencia Intrafamiliar (RH_13), representando una dimensión social crítica vinculada al entorno familiar.

```{r}
#cosenos cuadrados de las variables
acp3$var$cos2
var_contrib3 <- data.frame(acp3$var$contrib)

top5_vars3 <- rownames(var_contrib3)[order(var_contrib3$Dim.1 + var_contrib3$Dim.2, decreasing = TRUE)][1:6]
sup_vars3 <- rownames(acp3$quanti.sup$coord)
all_vars3 <- c(top5_vars3, sup_vars3)
```

Gràficos punto #3

```{r}

#  Gráfico de individuos 
G31<-fviz_pca_ind(acp3,
             col.ind = "cos2",  # calidad de representación
             gradient.cols = c("darkgreen",  "#FC4E07"),
             repel = TRUE
)
G31
```

En el gráfico podemos observar que destacan 4 ciudades, San Andrés,
Bogotá,D.C., Riohacha y Valledupar, lo que da a entender que la mayor
parte de variabilidad de esas ciudades esta siendo explicada por las
componentes 1 y 2 (Dim1 y Dim2), además también se puede ver por cuál de
las dimensiones parecen ser mejor representadas, por ejemplo, Valledupar
y Riohacha parecen estar mejor representados por la componente 1 que San
Bogotá,D.C., la cual parece estar mejor respresenta por la componente 2

```{r}
cos2_ind_3 <- as.data.frame(acp3$ind$cos2)
cos2_ind_3_dim1 <- cos2_ind_3 %>% select(Dim.1,Dim.2) %>% mutate(cos2_total = rowSums(across(everything()))) %>% 
     arrange(desc(cos2_total))

```

A continuación se podrán ver los valores de los primeros 3 $cos^{2}$
totales más altos:

| Ciudad       | $cos^{2}$ Dim.1 | $cos^{2}$ Dim.2 | $cos^{2}$ total |
|:-------------|:---------------:|:---------------:|:---------------:|
| Riohacha     |      0.75       |      0.03       |      0.78       |
| Bogotá, D.C. |      0.21       |      0.45       |      0.66       |
| San Andrés   |      0.10       |      0.45       |      0.55       |
| Valledupar   |      0.48       |      0.05       |      0.53       |

Como se mencionó anteriormente hay ciudades que destacan por
componentes.

```{r}
# Crear data frame con la dimensión de mayor cos2 por ciudad
tabla_max_cos2_3 <- cos2_ind_3 %>%
  as.data.frame() %>%
  mutate(
    ciudad = rownames(.),
    mejor_componente = colnames(cos2_ind_3)[max.col(., ties.method = "first")],
    max_cos2 = apply(., 1, max)
  ) %>%
  select(ciudad, mejor_componente, max_cos2)
tabla_max_cos2_3
```

A continuación una tabla que dice cuantas veces la componente represento
mejor al individuo, es decir la componente que tenía el $cos^{2}$ más
alto entre todas las componentes.

```{r}
tabla_max_cos2_3 %>% group_by(mejor_componente) %>% summarise(conteo=n()) %>% arrange(desc(conteo))

```

| Mejor componente | Conteo |
|:-----------------|:------:|
| Dim.1            |   7    |
| Dim.2            |   4    |
| Dim.3            |   3    |
| Dim.4            |   3    |
| Dim.5            |   2    |
| Dim.6            |   3    |

Podemos ver que la componente 1 que explica aproximadamente el 25.5% de
variabilidad de la población es la misma que logra representar mejor a 7
ciudades de 22 en total. Podemos ver que en los siguientes componentes
va disminuyendo la cantidad de individuos que son mejor representados
dentro de estos a comparación de los demás, aunque podemos ver que a
pesar de que el componente 6 explica menos variabilidad de la población
que el componente 5, logra explicar y representar más individuos que
este.
```{r}
tabla_max_cos2_3 %>% group_by(mejor_componente) %>% filter(mejor_componente=="Dim.1") %>% arrange(desc(max_cos2))
tabla_max_cos2_3 %>% group_by(mejor_componente) %>% filter(mejor_componente=="Dim.2") %>% arrange(desc(max_cos2))
tabla_max_cos2_3 %>% group_by(mejor_componente) %>% filter(mejor_componente=="Dim.3") %>% arrange(desc(max_cos2))
tabla_max_cos2_3 %>% group_by(mejor_componente) %>% filter(mejor_componente=="Dim.4") %>% arrange(desc(max_cos2))
tabla_max_cos2_3 %>% group_by(mejor_componente) %>% filter(mejor_componente=="Dim.5") %>% arrange(desc(max_cos2))
tabla_max_cos2_3 %>% group_by(mejor_componente) %>% filter(mejor_componente=="Dim.6") %>% arrange(desc(max_cos2))
```
| Dimensión | Ciudades |
|:-----------------|:------:|
| Dim.1            |  Riohacha, Valledupar, Montería, Manizales, Bucaramanga, Popayán.    |
| Dim.2            |   Medellín, Bogotá, San Andrés, Barranquilla.    |
| Dim.3            |   Villavicencio, Santa Marta, Neiva.   |
| Dim.4            |    Cartagena, Armenia, Tunja.   |
| Dim.5            |    Sincelejo, Pereira.   |
| Dim.6            |    Pasto, Ibagué, Cúcuta.    |

```{r}

G32<-fviz_pca_var(acp3,
                  col.var = 'red',
                  alpha.var = 0.5,
                  repel = TRUE,
                  col.quanti.sup = 'darkgrey',
                  select.var = list(name =c(all_vars3)),
                  title = 'Variables y suplementarias'
)

G32
```

```{r}
G33<-fviz_pca_biplot(acp3,
                  col.ind = "cos2",
                  gradient.cols = c("darkgreen", "red"),
                     col.var = "darkblue",
                     repel = T,
                     col.quanti.sup = 'darkgrey',
                     select.var = list(name =c(all_vars3)),
                  geom = "text",
            title = 'Biplot'
)
G33
```

Para este punto destacan nuevamente tres ciudades por su ubicación
alejada del origen: Bogotá (3), San Andrés (17) y Riohacha (16).

San Andrés (17) se ubica en el tercer cuadrante con valores negativos en
ambas dimensiones. Esta posición sugiere un bajo desempeño general,
especialmente en infraestructura digital (INFRA_38, internet) y
telecomunicaciones. Esto es coherente con su geografía insular y
limitada escala urbana.

Bogotá (3) se encuentra en el segundo cuadrante, fuertemente asociada a
variables como RH_7 (educación superior) y RH_1 (población), reflejando
su liderazgo en aspectos demográficos y educativos.

Riohacha (16) se sitúa en el cuadrante superior derecho, destacándose
por su fuerte asociación con RH_5 (analfabetismo) y RH_2 (crecimiento
poblacional), lo que sugiere desafíos importantes en términos de
desarrollo humano, a pesar de un crecimiento demográfico activo.

### Comparación (PUNTO 4)
Al comparar los tres análisis, podemos ver que:

La dimensión o eje que más aporta varianza a los análisis se encuentra cuando las variables de recursos humanos son tomadas como suplementarias. Esto nos indica que las variables específicas de infraestructura son más representativas, debido a la gran varianza de estas variables entre las ciudades. Además, es el análisis con la menor cantidad de componentes principales, con solo cinco (de las cuales cuatro tienen correlaciones considerables con otros componentes principales).

Naturalmente, se puede apreciar que ciudades como Neiva, Pereira o Manizales, si bien resaltan de manera positiva con respecto a variables de infraestructura, están realmente cercanas al promedio al analizar las variables de recursos humanos. En el caso contrario, Riohacha es un dato a resaltar a través de los tres gráficos, siempre ubicada y relacionada de manera cercana a las variables de crecimiento de la población y analfabetismo absoluto (aunque estas sean suplementarias en el segundo gráfico).

De igual manera, podemos resaltar cómo secuestros y cobertura bruta en primaria y secundaria son dos variables que solo vemos presentes como componentes principales en el gráfico combinado de ambos conjuntos de variables (además de aparecer con una correlación negativa altamente considerable). Al realizar el análisis solamente con variables de recursos humanos, estas dos variables son “reemplazadas” por las variables de población, cobertura en educación superior y calidad de los colegios, con una correlación a resaltar entre las tres.

En general, si bien la manera más fiel de realizar un análisis de las variables de infraestructura es al usar exclusivamente las variables de infraestructura, al emparejarlas con las variables de recursos humanos aún podemos encontrar correlaciones interesantes y ciudades atípicas con respecto al conjunto de variables.

Es de notar que a pesar de que se mantienen este tipo de diferencias hay ciudades que resaltan sin importar de que punto sea, como lo son el ejemplo de riohacha, bogotá y san andrés los cuales presentan diferencias importantes con respecto al promedio de las otras ciudades(están muy alejadas siempre del centro). Esto se puede deber a que si se piensa desde la realidad, la infraestructura puede estar muy relacionada con el acceso a recursos humanos, por lo que tiene sentido que se mantengan ciertas ciudades sobresalientes

las conclusiones pueden ser que siempre es necesario saber de lo que hablan nuestras variables para encontrar las formas mas efectivas de concentrar la información, tambien de la importancia de agrupar y hacer casos para ver cuales son las cosas que mas afectan y como terminan en los resultados finales 

## Cosenos cuadrados
De todas las componentes a pesar de que estamos tratando diferentes, hubo ciudades que se mantuvieron en la misma componente (no necesariamente en el mismo orden):
```{r}
library(dplyr)

tabla_max_cos2 <- tabla_max_cos2 |>
  rename(componente_pca1 = mejor_componente, cos2_pca1 = max_cos2)

tabla_max_cos2_2 <- tabla_max_cos2_2 |>
  rename(componente_pca2 = mejor_componente, cos2_pca2 = max_cos2)

tabla_max_cos2_3 <- tabla_max_cos2_3 |>
  rename(componente_pca3 = mejor_componente, cos2_pca3 = max_cos2)

```
```{r}
pca_comparada <- tabla_max_cos2 |>
  inner_join(tabla_max_cos2_2, by = "ciudad") |>
  inner_join(tabla_max_cos2_3, by = "ciudad")
pca_comparada <- pca_comparada |>
  mutate(
    mismo_componente = componente_pca1 == componente_pca2 &
                       componente_pca1 == componente_pca3
  )


```

| Dimensión | Ciudad       | Valor en el primer punto | Valor en el segundo punto | Valor en el tercer punto |
|:----------|:-------------|-------------------------:|--------------------------:|-------------------------:|
|           | Riohacha     | 0.6968575               | 0.7747932                | 0.7524178               |
|           | Valledupar   | 0.6180702               | 0.7136357                | 0.4813210               |
|           | Montería     | 0.4781262               | 0.5791771                | 0.4293558               |
| Dim.1     | Manizales    | 0.4604778               | 0.4933737                | 0.4275987               |
|           | Bucaramanga  | 0.5427632               | 0.4394121                | 0.3668279               |
|           | Cali         | 0.3067947               | 0.4458738                | 0.2093450               |
| Dim.6     | Ibagué       | 0.3851752               | Dim.4: 0.2941408         | 0.2901214               |
En primer lugar, se evidencia que ciudades como Riohacha y Valledupar mantienen valores de coseno cuadrado consistentemente altos en los tres puntos de análisis, lo que sugiere que su posición relativa frente a los componentes principales es relativamente estable y que su estructura de datos es bien capturada en todos los casos. Esto coincide con el hecho de que Riohacha, por ejemplo, ya había sido identificada como una ciudad atípica en las proyecciones de los ejes principales por su relación con variables de crecimiento poblacional y analfabetismo.

Por el contrario, otras ciudades como Cali y Bucaramanga presentan valores de coseno cuadrado comparativamente más bajos, especialmente en el tercer análisis, lo que podría interpretarse como una representación menos robusta en esos componentes. Esto sugiere que, dependiendo del conjunto de variables incluidas, la explicación de su variabilidad requiere más componentes principales o que su relación con las variables no es tan marcada.

En el caso particular de Ibagué, se observa que en el segundo punto de análisis su componente dominante cambia (Dim.4), y su coseno cuadrado es más bajo en comparación con otras ciudades, lo que indicaría cierta variabilidad en su representación según el enfoque de análisis (infraestructura, recursos humanos o combinado).

En general, los cosenos cuadrados altos implican que el modelo de componentes principales captura de forma satisfactoria la información de la ciudad en ese componente específico. El hecho de que varias ciudades mantengan altos valores en las tres perspectivas refuerza la idea de que ciertos patrones estructurales en los datos se preservan incluso al variar el conjunto de variables analizadas. Esto complementa la interpretación anterior de que existen ciudades con características particulares que sobresalen de manera consistente frente al promedio, como es el caso de Riohacha.


