---
title: "LABORATORIO_3"
author:
  - Sergio Alejandro Buitrago Melo
  - María Alejandra Cabra Arias
  - María Paula Camargo Rincón
  - Ana María Chacón Bello
  - Sergio Alejandro Gaona Díaz
  - Juan Esteban García Muete
date: '2025-05-14'
output: pdf_document
editor_options: 
  markdown: 
    wrap: 72
---

## hola mundo

los comandos son (usenlo en la terminal, no en la consola):

git pull origin main es para actualizar

git add . git commit -m "comentario" git push origin Tu_rama

es para hacer un cambio

hacen el pull request

-se pasan a main local -git pull origin main -luego a su rama local -git
merge main -git push origin su rama

### **Laboratorio #2**

Librerias y preliminares:

```{r}
#librerias necesarias
library(readxl)
library(FactoMineR)
library(ggplot2)
library(factoextra)
library(dplyr)
library(tibble)
library(sqldf)

#base de datos
ciudades <- read_xlsx("Ciudades.xlsx")
```

Se realizarán los distintos ACP con las variables de RH e INFRA.

| Nombres                                  | Abreviaturas RH |
|------------------------------------------|-----------------|
| Población de la ciudad                   | RH_1            |
| Tasa de Crecimiento de la Población      | RH_2            |
| Tasa de Ocupación                        | RH_3            |
| Tasa Global de Participación             | RH_4            |
| Analfabetismo Absoluto                   | RH_5            |
| Cobertura bruta en primaria y secundaria | RH_6            |
| Cobertura bruta en educación superior    | RH_7            |
| Relación alumno-profesor                 | RH_8            |
| Calidad de los colegios                  | RH_9            |
| Capacitación para el trabajo             | RH_10           |
| Cobertura en salud                       | RH_11           |
| Mortalidad Infantil                      | RH_12           |
| Delitos contra la formación sexual       | RH_13           |
| Violencia Intrafamiliar                  | RH_14           |
| Homicidios                               | RH_15           |
| Secuestros                               | RH_16           |

: Variables RH

| Nombres | Abreviaturas INFRA |
|------------------------------------|------------------------------------|
| Líneas telefónica por cada 10.000 habitantes | INFRA_25 |
| Energía Eléctrica por cada 10.000 habitantes | INFRA_26 |
| Acueducto por cada 10.000 habitantes | INFRA_27 |
| Alcantarillado por cada 10.000 habitantes | INFRA_28 |
| Tarifa media de energía en la industria | INFRA_29 |
| Gas Natural por cada 10.000 habitantes | INFRA_30 |
| Número de camas por cada 10.000 habitantes | INFRA_31 |
| Número de salas de hospitales y clinicas por cada 10.000 habitantes | INFRA_32 |
| Carga aérea | INFRA_33 |
| Distancia en Kilómetros ponderada a los principales mercados (Bogotá, Medellín, Cali y Barranquilla) | INFRA_34 |
| \% de red vial pavimentada | INFRA_35 |
| \% de vías pavimentadas sobre total de la superficie | INFRA_36 |
| Número de clientes conmutados y dedicados de internet por cada 10.000 habitantes | INFRA_37 |
| Proveedores de servicio de Internet por cada 10.000 habitantesundefined | INFRA_38 |

: Variables INFRA

Base de datos con las variables requeridas:

```{r}
#base de datos RH+INFRA
ciudadest<-ciudades[,c(1:15,21:30)]
# Ahora convierte esa columna en rownames
ciudadest <- column_to_rownames(ciudadest, var = "CIUDADES")

```

#### Primer punto

Utilizar la función PCA del paquete FactoMiner para realizar un ACP con
todas las variables que le correspondieron.

```{r}
#ACP todas las variables que le corresponden####
acp1<-PCA(ciudadest,ncp = 7)

```

```{r}
# Contiene los auto valores correspondientes a los componentes principales
acp1$eig
# El 83 porciento de la varianza
acp1$eig[,3]

```

Siguiendo el criterio de los valores propios mayores a 1, se obtienen 7
componentes principales, de las cuales explican un 83% de la varianza
total.

Por otro lado la suma de los valores propios de estos componente es
igual al número de variables que estamos manejando.

```{r}
#al sumar la columna de los eigenvalue da 24
sum(acp1$eig[,1])
```

```{r}
#coordenadas de las variables
acp1$var$coord


#correlaciones variable factor
acp1$var$cor
#basicamente estas covarianzas nos habla de como las variables
#se relacionan con los factores y en que medida los construye
```

```{r}
#cosenos cuadrados de las variables
acp1$var$cos2

acp1$ind$cos2
```

Gràficos primer punto

```{r}

#  Gráfico de individuos 
G11<-fviz_pca_ind(acp1, geom = 'text',
             col.ind = "cos2",  # calidad de representación
             gradient.cols = c("darkgreen",  "#FC4E07"),
             repel = TRUE
)
G11
```

En el gráfico podemos observar que destacan 4 ciudades, San Andrés,
Riohacha, Valledupar y Bucaramanga, lo que da a entender que la mayor
parte de variabilidad de esas ciudades esta siendo explicada por las
componentes 1 y 2 (Dim1 y Dim2), además también se puede ver por cuál de
las dimensiones parecen ser mejor representadas, por ejemplo, Valledupar
y Bucaramanga parecen estar mejor representados por la componente 1 que
San Andrés y Riohacha, los cuales parecen estar mejor respresentados por
la componente 2

```{r}
cos2_ind_1 <- as.data.frame(acp1$ind$cos2)
cos2_ind_1_dim1 <- cos2_ind_1 %>% select(Dim.1,Dim.2) %>% mutate(cos2_total = rowSums(across(everything()))) %>% 
     arrange(desc(cos2_total))

```

A continuación se podrán ver los valores de los primeros 4 $cos^{2}$
totales más altos:

| Ciudad      | $cos^{2}$ Dim.1 | $cos^{2}$ Dim.2 | $cos^{2}$ total |
|:------------|:---------------:|:---------------:|:---------------:|
| San Andrés  |      0.09       |      0.81       |      0.90       |
| Riohacha    |      0.69       |      0.08       |      0.77       |
| Valledupar  |      0.62       |      0.02       |      0.64       |
| Bucaramanga |      0.54       |      0.00       |      0.54       |

Como se mencionó anteriormente hay ciudades que destacan por
componentes.

```{r}
# Crear data frame con la dimensión de mayor cos2 por ciudad
tabla_max_cos2 <- cos2_ind_1 %>%
  as.data.frame() %>%
  mutate(
    ciudad = rownames(.),
    mejor_componente = colnames(cos2_ind_1)[max.col(., ties.method = "first")],
    max_cos2 = apply(., 1, max)
  ) %>%
  select(ciudad, mejor_componente, max_cos2)
tabla_max_cos2
```

A continuación una tabla que dice cuantas veces la componente represento
mejor al individuo, es decir la componente que tenía el $cos^{2}$ más
alto entre todas las componentes.

```{r}
tabla_max_cos2 %>% group_by(mejor_componente) %>% summarise(conteo=n()) %>% arrange(desc(conteo))

```

| Mejor componente | Conteo |
|:-----------------|:------:|
| Dim.1            |   9    |
| Dim.2            |   2    |
| Dim.3            |   3    |
| Dim.4            |   2    |
| Dim.5            |   2    |
| Dim.6            |   3    |

Podemos ver que la componente 1 que explica aproximadamente el 25.6% de
variabilidad de la población es la misma que logra representar mejor a 9
ciudades de 22 en total.

Aunque las componentes 3,5,6 individualmente expliquen un porcentaje
menor que las componentes 1 y 2, en la tabla se evidencia que hay
individuos que están mejor explicados y representados en estos
componentes menores.

```{r}

G12<-fviz_pca_var(acp1,
                  col.var = 'red',
                  alpha.var = 0.5,
                  select.var = list(contrib = 7),
                  repel = TRUE,
                  col.quanti.sup = 'darkgrey'
)
G12
```

```{r}


# 6. Biplot (variables + individuos)
G13<-fviz_pca_biplot(acp1,
                  col.ind = "cos2",
                  gradient.cols = c("darkgreen",  "red"),
                     col.var = "darkblue",
                     select.var = list(contrib = 7),
                  geom = "text",
                     repel = T,
                     col.quanti.sup = 'darkgrey'
)
G13
```

Al observar el plano, tres ciudades se destacan por su lejanía respecto
al origen: Bogotá (3), San Andrés (17) y Riohacha (16), lo cual indica
que presentan características particulares frente a las variables
consideradas.

San Andrés (17) se ubica en el tercer cuadrante, con valores negativos
en ambas dimensiones. Esto sugiere limitaciones importantes en
infraestructura y educación (por ejemplo, baja población, baja cobertura
educativa y débil acceso a internet y telefonía), explicables por su
condición insular.

Bogotá (3) aparece en el cuarto cuadrante, asociada positivamente con
variables como INFRA_25 (líneas telefónicas) e INFRA_37 (internet), lo
que refleja su alta conectividad y desarrollo tecnológico, coherente con
su papel como capital.

Riohacha (16) se encuentra en el segundo cuadrante, con una fuerte
relación negativa respecto a las variables de infraestructura
tecnológica, lo que la posiciona como una de las ciudades más rezagadas
en este aspecto.

#### Segundo punto

Utilizar la función PCA del paquete FactoMiner para realizar un ACP de
las variables especificas (INFRA) utilizando como ilustrativas las
variables de Recursos Humanos (RH).

```{r}

acp2<-PCA(ciudadest,quanti.sup = c(1:14))
#Solo las variables INFRA_25 a INFRA_38
#(columnas 15 a 24) serán activas.
#Las variables RH_* (1 a 14) no se usan para
#construir los ejes principales, pero se proyectan
#en el plano factorial para ser interpretadas.
```

```{r}
#contiene los auto valores correspondientes a los componentes principales
acp2$eig

#al sumar la columna de los eigenvalue da 10
sum(acp2$eig[,1])

#la coluna de porcentages de varianza acumulados
#nos muestra que tan importantes son los primeros componentes
# y es notable como con los primeros 5 ya se acumula
# el 88 porciento de la varianza
acp2$eig[c(1:5),c(1,3)]

#coordenadas de las variables
acp2$var$coord

#correlaciones variable factor
acp2$var$cor
#basicamente estas covarianzas nos habla de como las variables
#se relacionan con los factores y en que medida los construye

#cosenos cuadrados de las variables
acp2$var$cos2

var_contrib <- data.frame(acp2$var$contrib)

top5_vars <- rownames(var_contrib)[order(var_contrib$Dim.1 + var_contrib$Dim.2, decreasing = TRUE)][1:5]
sup_vars <- rownames(acp2$quanti.sup$coord)
all_vars <- c(top5_vars, sup_vars)
s2<-acp2$eig
sum(s2[,1])
```

Gràficos punto#2:

```{r}

#  Gráfico de individuos 
G21<-fviz_pca_ind(acp2,
             col.ind = "cos2",  # calidad de representación
             gradient.cols = c("darkgreen",  "red"),
             repel = TRUE
)
G21
```

En el gráfico podemos observar que destacan 3 ciudades, Bogotá,D.C.,
Riohacha y Valledupar, lo que da a entender que la mayor parte de
variabilidad de esas ciudades esta siendo explicada por las componentes
1 y 2 (Dim1 y Dim2), además también se puede ver por cuál de las
dimensiones parecen ser mejor representadas, por ejemplo, Valledupar y
Riohacha parecen estar mejor representados por la componente 1 que San
Bogotá,D.C., la cual parece estar mejor respresenta por la componente 2

```{r}
cos2_ind_2 <- as.data.frame(acp2$ind$cos2)
cos2_ind_2_dim1 <- cos2_ind_2 %>% select(Dim.1,Dim.2) %>% mutate(cos2_total = rowSums(across(everything()))) %>% 
     arrange(desc(cos2_total))

```

A continuación se podrán ver los valores de los primeros 3 $cos^{2}$
totales más altos:

| Ciudad       | $cos^{2}$ Dim.1 | $cos^{2}$ Dim.2 | $cos^{2}$ total |
|:-------------|:---------------:|:---------------:|:---------------:|
| Riohacha     |      0.77       |      0.04       |      0.81       |
| Bogotá, D.C. |      0.04       |      0.75       |      0.79       |
| Valledupar   |      0.71       |      0.08       |      0.79       |

Como se mencionó anteriormente hay ciudades que destacan por
componentes.

```{r}
# Crear data frame con la dimensión de mayor cos2 por ciudad
tabla_max_cos2_2 <- cos2_ind_2 %>%
  as.data.frame() %>%
  mutate(
    ciudad = rownames(.),
    mejor_componente = colnames(cos2_ind_2)[max.col(., ties.method = "first")],
    max_cos2 = apply(., 1, max)
  ) %>%
  select(ciudad, mejor_componente, max_cos2)
tabla_max_cos2_2
```

A continuación una tabla que dice cuantas veces la componente represento
mejor al individuo, es decir la componente que tenía el $cos^{2}$ más
alto entre todas las componentes.

```{r}
tabla_max_cos2_2 %>% group_by(mejor_componente) %>% summarise(conteo=n()) %>% arrange(desc(conteo))

```

| Mejor componente | Conteo |
|:-----------------|:------:|
| Dim.1            |   11   |
| Dim.2            |   5    |
| Dim.3            |   2    |
| Dim.4            |   2    |
| Dim.5            |   2    |

Podemos ver que la componente 1 que explica aproximadamente el 37.4% de
variabilidad de la población es la misma que logra representar mejor a
11 ciudades de 22 en total, es decir a la mitad. Podemos ver que en los
siguientes componentes va disminuyendo la cantidad de individuos que son
mejor representados dentro de estos a comparación de los demás.

```{r}

G22<-fviz_pca_var(acp2,
                  col.var = "darkblue",
                  gradient.cols = c("darkgreen", "#E7B800", "red"),
                  alpha.var = 0.5,
                  repel = TRUE,
                  col.quanti.sup = 'darkgrey',
                  select.var = list(name =c(all_vars)),
                  title = 'Variables y suplementarias'
)

G22
```

```{r}



G23<-fviz_pca_biplot(acp2,
                     col.ind = "cos2",
                     gradient.cols = c("darkgreen", "red"),
                     col.var = "darkblue",
                     repel = T,
                     col.quanti.sup = 'darkgrey',
                     select.var = list(name =c(all_vars)),
            title = 'Biplot'
)
G23
```

Al revisar las coordenadas 3 individuos resaltan al ojo, Bogotá (3), San
Andrés (17) y Riohacha (16) por ser los individuos más alejados del
origen de nuestro plano, esto nos indica singularidades y posibles
aspectos a destacar de estás ciudades.

Al revisar a San Andrés vemos que este guarda una relación negativa con
las variables INFRA 27/28 ( acueducto y alcantarillado cada 10000
habitantes) esto explicable fácilmente gracias a su baja población y su
geografía de isla que dificulta la construcción de infraestructura
pública como alcantarillado.

Por el lado de la capital vemos su alto posicionamiento en la dimensión
2, y a pesar que existe una relación destacable con INFRA 37/25
(clientes de internet y líneas telefónicas cada 10000 habitantes), el
rasgo más importante de este individuo es su alta posición en el eje Y,
explicada en parte gracias a la variable de carga aérea (INFRA 33) dónde
Bogota es lider seguido de cerca de San Andrés.

En el tercer cuadrante encontramos a Riohacha, el cual es representado
de manera negativa con respecto a nuestras variables de
telecomunicaciones siendo este el individuo mas destacable del lado
negativo del eje X

#### Tercer punto

Utilizar la función PCA del paquete FactoMiner para realizar un ACP de
las variables de Recursos Humanos (RH) utilizando como ilustrativas las
que le correspondieron.

```{r}
acp3<-PCA(ciudadest,quanti.sup = c(15:24),ncp = 6)
#Esto hace lo opuesto: trata las variables de
#infraestructura (15 a 24) como suplementarias y
#las variables RH (1 a 14) como activas.
```

```{r}
#contiene los auto valores correspondientes a los componentes principales
acp3$eig

#al sumar la columna de los eigenvalue da 14
sum(acp3$eig[,1])

#la coluna de porcentages de varianza acumulados
#nos muestra que tan importantes son los primeros componentes
# y es notable como con los primeros 6 ya se acumula
# el 85 porciento de la varianza
acp3$eig[c(1:6),c(1,3)]

#coordenadas de las variables
acp3$var$coord

#correlaciones variable factor
acp3$var$cor
#basicamente estas covarianzas nos habla de como las variables
#se relacionan con los factores y en que medida los construye

#cosenos cuadrados de las variables
acp3$var$cos2
var_contrib3 <- data.frame(acp3$var$contrib)

top5_vars3 <- rownames(var_contrib3)[order(var_contrib3$Dim.1 + var_contrib3$Dim.2, decreasing = TRUE)][1:6]
sup_vars3 <- rownames(acp3$quanti.sup$coord)
all_vars3 <- c(top5_vars3, sup_vars3)


```

Gràficos punto #3

```{r}

#  Gráfico de individuos 
G31<-fviz_pca_ind(acp3,
             col.ind = "cos2",  # calidad de representación
             gradient.cols = c("darkgreen",  "#FC4E07"),
             repel = TRUE
)
G31
```

En el gráfico podemos observar que destacan 4 ciudades, San Andrés,
Bogotá,D.C., Riohacha y Valledupar, lo que da a entender que la mayor
parte de variabilidad de esas ciudades esta siendo explicada por las
componentes 1 y 2 (Dim1 y Dim2), además también se puede ver por cuál de
las dimensiones parecen ser mejor representadas, por ejemplo, Valledupar
y Riohacha parecen estar mejor representados por la componente 1 que San
Bogotá,D.C., la cual parece estar mejor respresenta por la componente 2

```{r}
cos2_ind_3 <- as.data.frame(acp3$ind$cos2)
cos2_ind_3_dim1 <- cos2_ind_3 %>% select(Dim.1,Dim.2) %>% mutate(cos2_total = rowSums(across(everything()))) %>% 
     arrange(desc(cos2_total))

```

A continuación se podrán ver los valores de los primeros 3 $cos^{2}$
totales más altos:

| Ciudad       | $cos^{2}$ Dim.1 | $cos^{2}$ Dim.2 | $cos^{2}$ total |
|:-------------|:---------------:|:---------------:|:---------------:|
| Riohacha     |      0.75       |      0.03       |      0.78       |
| Bogotá, D.C. |      0.21       |      0.45       |      0.66       |
| San Andrés   |      0.10       |      0.45       |      0.55       |
| Valledupar   |      0.48       |      0.05       |      0.53       |

Como se mencionó anteriormente hay ciudades que destacan por
componentes.

```{r}
# Crear data frame con la dimensión de mayor cos2 por ciudad
tabla_max_cos2_3 <- cos2_ind_3 %>%
  as.data.frame() %>%
  mutate(
    ciudad = rownames(.),
    mejor_componente = colnames(cos2_ind_3)[max.col(., ties.method = "first")],
    max_cos2 = apply(., 1, max)
  ) %>%
  select(ciudad, mejor_componente, max_cos2)
tabla_max_cos2_3
```

A continuación una tabla que dice cuantas veces la componente represento
mejor al individuo, es decir la componente que tenía el $cos^{2}$ más
alto entre todas las componentes.

```{r}
tabla_max_cos2_3 %>% group_by(mejor_componente) %>% summarise(conteo=n()) %>% arrange(desc(conteo))

```

| Mejor componente | Conteo |
|:-----------------|:------:|
| Dim.1            |   7    |
| Dim.2            |   4    |
| Dim.3            |   3    |
| Dim.4            |   3    |
| Dim.5            |   2    |
| Dim.6            |   3    |

Podemos ver que la componente 1 que explica aproximadamente el 25.5% de
variabilidad de la población es la misma que logra representar mejor a 7
ciudades de 22 en total. Podemos ver que en los siguientes componentes
va disminuyendo la cantidad de individuos que son mejor representados
dentro de estos a comparación de los demás, aunque podemos ver que a
pesar de que el componente 6 explica menos variabilidad de la población
que el componente 5, logra explicar y representar más individuos que
este.

```{r}

G32<-fviz_pca_var(acp3,
                  col.var = 'red',
                  alpha.var = 0.5,
                  repel = TRUE,
                  col.quanti.sup = 'darkgrey',
                  select.var = list(name =c(all_vars3)),
                  title = 'Variables y suplementarias'
)

G32
```

```{r}
G33<-fviz_pca_biplot(acp3,
                  col.ind = "cos2",
                  gradient.cols = c("darkgreen", "red"),
                     col.var = "darkblue",
                     repel = T,
                     col.quanti.sup = 'darkgrey',
                     select.var = list(name =c(all_vars3)),
                  geom = "text",
            title = 'Biplot'
)
G33
```

Para este punto destacan nuevamente tres ciudades por su ubicación
alejada del origen: Bogotá (3), San Andrés (17) y Riohacha (16).

San Andrés (17) se ubica en el tercer cuadrante con valores negativos en
ambas dimensiones. Esta posición sugiere un bajo desempeño general,
especialmente en infraestructura digital (INFRA_38, internet) y
telecomunicaciones. Esto es coherente con su geografía insular y
limitada escala urbana.

Bogotá (3) se encuentra en el segundo cuadrante, fuertemente asociada a
variables como RH_7 (educación superior) y RH_1 (población), reflejando
su liderazgo en aspectos demográficos y educativos.

Riohacha (16) se sitúa en el cuadrante superior derecho, destacándose
por su fuerte asociación con RH_5 (analfabetismo) y RH_2 (crecimiento
poblacional), lo que sugiere desafíos importantes en términos de
desarrollo humano, a pesar de un crecimiento demográfico activo.
