---
title: "LABORATORIO_5"
author:
  - Sergio Alejandro Buitrago Melo
  - María Alejandra Cabra Arias
  - María Paula Camargo Rincón
  - Ana María Chacón Bello
  - Sergio Alejandro Gaona Díaz
  - Juan Esteban García Muete
date: '2025-05-14'
output: pdf_document
editor_options: 
  markdown: 
    wrap: 72
---

### **Laboratorio #6**

```{r}
library(tidyverse)
library(fpc)
library(NbClust)
library(tibble)
library(ggplot2)
library(knitr)
library(kableExtra)
library(sqldf)
library(FactoMineR)
library(factoextra)
```

# Preparación del dataframe

```{r}
### creación de los datasets a usar
webo<-read.csv("r14_Sci_Qs_Webometrics.csv",sep = ";",dec = ",") 
View(webo)
df <- read.csv("r14_Sci_Qs_Webometrics.csv",sep = ";",dec = ",") 
na.omit(df)

df <- df %>%
  group_by(Pais) %>%
  summarise(
    Universidades = n(),
    across(where(is.numeric), ~ mean(. , na.rm = TRUE))
  )



df <- column_to_rownames(df, var = "Pais")
df <- df[, 16:23]
datos <- df

df <- scale(df)
```

# Punto 1

```{r}
# --- 1. Calinski–Harabasz ---
ch_runs   <- kmeansruns(df, krange = 2:10, criterion = "ch", runs = 100)
bestK_ch  <- 3
km_ch     <- kmeans(df, centers = bestK_ch, nstart = 25)
means_ch  <- aggregate(df, by = list(Cluster = km_ch$cluster), FUN = mean)
vars_ch   <- aggregate(df, by = list(Cluster = km_ch$cluster), FUN = var)

ch_vals   <- ch_runs$crit
ch_Ks   <- seq_along(ch_vals) + 1 

plot(ch_Ks, ch_vals, type = "b",
     xlab = "Número de grupos (K)",
     ylab = "Valor del índice CH",
     main = "K según Calinski–Harabasz")
text(ch_Ks, ch_vals, labels = ch_Ks, pos = 3, cex = 0.8)
abline(v = bestK_ch, lty = 2, col = "red")
legend("topright",
       legend = paste("Mejor K =", bestK_ch),
       bty = "n", text.col = "red")
```

# Punto 2

```{r}
# --- 2. Hartigan ---
nb_h      <- NbClust(data     = df,
                     distance = "euclidean",
                     min.nc   = 2,
                     max.nc   = 10,
                     method   = "kmeans",
                     index    = "hartigan")
bestK_h   <- 4
km_h      <- kmeans(df, centers = bestK_h, nstart = 25)
means_h   <- aggregate(df, by = list(Cluster = km_h$cluster), FUN = mean)
vars_h    <- aggregate(df, by = list(Cluster = km_h$cluster), FUN = var)

hart_vals <- nb_h$All.index
hart_Ks   <- as.integer(names(hart_vals))


plot(hart_Ks, hart_vals, type = "b",
     xlab = "Número de grupos (K)",
     ylab = "Valor del índice Hartigan",
     main = "K según Hartigan")
text(hart_Ks, hart_vals, labels = hart_Ks, pos = 3, cex = 0.8)
abline(v = bestK_h, lty = 2, col = "red")
legend("topright",
       legend = paste("Mejor K =", bestK_h),
       bty = "n", text.col = "red")

TABLAS
# 3.1. Tabla de asignación de universidades a grupos (CH)
tabla_ch <- tibble(
  Universidad = rownames(df),
  Grupo        = km_ch$cluster
) %>%
  arrange(Grupo)
tabla_ch

# 3.2. Tabla de promedios por grupo (CH)
promedios_ch <- means_ch %>%
  rename(Grupo = Cluster)
promedios_ch

# 3.3. Tabla de asignación de universidades a grupos (Hartigan)
tabla_h <- tibble(
  Universidad = rownames(df),
  Grupo        = km_h$cluster
) %>%
  arrange(Grupo)
tabla_h

# 3.4. Tabla de promedios por grupo (Hartigan)
promedios_h <- means_h %>%
  rename(Grupo = Cluster)

knitr::kable(tabla_ch, 
             caption = "Asignación de universidades a grupos (Calinski–Harabasz)",
             col.names = c("Universidad", "Grupo")) %>%
  kable_styling(full_width = FALSE, bootstrap_options = c("striped","hover"))

# 3.2. Promedios CH
knitr::kable(promedios_ch, 
             caption = "Promedios por grupo (Calinski–Harabasz)") %>%
  kable_styling(full_width = FALSE, bootstrap_options = c("condensed","responsive"))

# 3.3. Tabla de asignación Hartigan
knitr::kable(tabla_h, 
             caption = "Asignación de universidades a grupos (Hartigan)",
             col.names = c("Universidad", "Grupo")) %>%
  kable_styling(full_width = FALSE, bootstrap_options = c("striped","hover"))

# 3.4. Promedios Hartigan
knitr::kable(promedios_h, 
             caption = "Promedios por grupo (Hartigan)") %>%
  kable_styling(full_width = FALSE, bootstrap_options = c("condensed","responsive"))

```

# Punto 3

```{r}
#Tabla de promedios generales de los paises 
prom_pais <- data.frame(País = rownames(datos),
                        Promedios = rowMeans(datos, na.rm = TRUE))
prom_pais <- prom_pais[order(-prom_pais$Promedios), ]

knitr::kable(prom_pais, row.names = FALSE, 
             caption = "Promedios generales") %>%
  kable_styling(full_width = FALSE, bootstrap_options = c("condensed","responsive"))

#Tabla de objetos que han cambiado de grupo en los dos indicadores
tabla_comp <- data.frame(
  ID = rownames(datos), 
  Grupo_CH = km_ch$cluster,
  Grupo_Hartigan = km_h$cluster
)

tabla_comp <- tabla_comp[order(tabla_comp$Grupo_CH), ]

knitr::kable(tabla_comp, 
             caption = "Comparació de grupos dados en CH y Hartigan") %>%
  kable_styling(full_width = FALSE, bootstrap_options = c("condensed","responsive"))

```

#Interpretación
En la tabla podemos observar que para el grupo 1 del indicador de 
Calinski–Harabasz todos los paises pasaron a pertenecientes al grupo 4 en el
indicador de Hartigan, algo que los caracteriza es que Argentina, Brasil, Chile,
Colombia, Cuba, Mexico y Venezuela son los paises que tienen los promedios
generales mas altos de los 15 paises, es decir, son los paises que mejor les
fue en general en los indicadores del Scimago; por lo que podemos decir que
ambos indicadores distingen esta característica en los objetos. También se puede
ver que los países de Costa Rica, Panamá, Perú y Paraguay pasaron del grupo 2 
al 3 en el indicador de HartiganPor. Por último los países de Puerto Rico y 
Uruguay pasaron de estar en grupo 3 con respecto a Calinski–Harabasz al 
grupo 1 con el indicador de Hartigan. 

```{r}

```



```{r}

```



```{r}

```

```{r}

```


```{r}

```


```{r}

```


```{r}

```



# Punto 5
```{r}

webo1<-webo[,c(2,9:15)] %>% na.omit() #hay que omitir los na

# Reemplaza puntos por guiones bajos
names(webo1) <- gsub("\\.", "_", names(webo1))

# Ahora usa avg() sin comillas
mediaspais <- sqldf("
  SELECT Pais,
    avg(QS_Reputacion_academica) AS media_repaca,
    avg(QS_Reputacion_entre_empleadores) AS media_respemple,
    avg(QS_Estudiantes_por_profesor) AS media_estporprofe,
    avg(QS_PromArticulos_por_docente) AS media_proart,
    avg(QS_Citas_por_articulo) AS media_citart,
    avg(QS_Docentes_con_doctorado) AS media_docent,
    avg(QS_Impacto_Web) AS media_impac
  FROM webo1
  GROUP BY Pais
")
#View(mediaspais)

mediaspais <- column_to_rownames(mediaspais,var="Pais")
View(mediaspais)

res.PCA<-PCA(mediaspais[-1])
eig <- round(res.PCA$eig, 2)
eig


res.PCA2<-PCA(mediaspais[-1]) #cuantos factores se usan?

res.hcpc<-HCPC(res.PCA2, nb.clust = 1, min = 3, max = 6)

plot.HCPC(res.hcpc, axes = c(1,3), choice = "tree", title = "Agrupamiento Jer ́arquico")

plot.HCPC(res.hcpc, axes = c(1,3), choice = "map")

fviz_cluster(res.hcpc, ellipse.type = "norm", ellipse.level = 0.9, ellipse.alpha = 0.3)

fviz_cluster(res.hcpc, 
             repel = TRUE, 
             show.clust.cent = TRUE,
             palette = "qualitative", 
             ggtheme = theme_minimal(),
             main = "Agrupación de universidades (QS) en el plano factorial")

```
# Punto 6
```{r}
webo2<-webo[,c(2,3,6,16:24)]
View(webo2)

medias_pais2 <- webo2 %>% group_by(Pais) %>% summarise(
  "media de SC.Lac.Ranking"=mean(SC.Lac.Ranking),
  "media de SC.Ibe.Ranking"=mean(SC.Ibe.Ranking),
  "media de SC.Co.Ranking"=mean(SC.Co.Ranking),
  "media de SC.Productividad"=mean(SC.Productividad),
  "media de SC.Colaboracion.Interciol"=mean(SC.Colaboracion.Interciol),
  "media de SC.Impacto.normalizado"=mean(SC.Impacto.normalizado),
  "media de SC.Publicaciones.de.alta.calidad"=mean(SC.Publicaciones.de.alta.calidad),
  "media de SC.Indice.de.especializacion"=mean(SC.Indice.de.especializacion),
  "media de SC.Indice.de.excelencia"=mean(SC.Indice.de.excelencia),
  "media de SC.Liderazgo.cientifico"=mean(SC.Liderazgo.cientifico),
  "media de SC.Excelencia.con.liderazgo"=mean(SC.Excelencia.con.liderazgo)
)

medias_pais2 <- column_to_rownames(medias_pais2,var="Pais")
res.PCA2<-PCA(webo2)
eig2 <- round(res.PCA2$eig, 2)
eig2

res.PCA4<-PCA(webo2, ncp = 2) # Para utilizar solamente los dos primeros factores

res.hcpc2<-HCPC(res.PCA4, nb.clust = -1, min = 3, max = 6)

plot.HCPC(res.hcpc2, axes = c(1,2), choice = "tree", title = "Agrupamiento Jer ́arquico")

plot.HCPC(res.hcpc2, axes = c(1,2), choice = "map")

fviz_cluster(res.hcpc2, ellipse.type = "norm", ellipse.level = 0.9, ellipse.alpha = 0.3)
```
