---
title: "LABORATORIO_3"
author:
  - Sergio Alejandro Buitrago Melo
  - María Alejandra Cabra Arias
  - María Paula Camargo Rincón
  - Ana María Chacón Bello
  - Sergio Alejandro Gaona Díaz
  - Juan Esteban García Muete
date: '2025-05-14'
output: pdf_document
editor_options: 
  markdown: 
    wrap: 72
---

```{r setup, include=FALSE}
knitr::opts_chunk$set(echo = TRUE)
```

## hola mundo

los comandos son (usenlo en la terminal, no en la consola):

git pull origin main git add . git commit -m "comentario" git push
origin Tu_rama

hacen el pull request

-se pasan a main local -git pull origin main -luego a su rama local -git
merge main -git push origin su rama

ashfjksdhfakjgfdsbgaljf \<- Profundo

```{r pressure, echo=FALSE}
plot(pressure)
```

Note that the `echo = FALSE` parameter was added to the code chunk to
prevent printing of the R code that generated the plot.

Laboratorio #2

Librerias y preliminares:

```{r setup, include=FALSE}
#librerias
library(readxl)
library(FactoMineR)
#base de datos
ciudades <- ciudades_original_filtrado_con_etiquetas
summary(ciudades)
str(ciudades)
View(ciudades)
```

Se realizaràn los distintos ACP con las variables de RH e INFRA

```{r setup, include=FALSE}
#base de datos RH+INFRA
ciudadest<-ciudades[,c(2:15,21:30)]
str(ciudadest)
View(ciudadest)

?PCA
```

PRIMER PUNTO

```{r setup, include=FALSE}
#ACP todas las variables que le corresponden
acp1<-PCA(ciudadest)

#contiene los auto valores correspondientes a los componentes principales
s1<-acp1$eig
s1

#al sumar la columna de los eigenvalue da 24
sum(s1[,1])

#la coluna de porcentages de varianza acumulados
#nos muestra que tan importantes son los primeros componentes
# y es notable como con los primeros 10 ya se acumula
# el 90 porciento de la varianza
s1[,3]

#correlaciones variable factor
acp1$var$cor
#RH13 a Dimension 4
#no se como interpretar esto

```

SEGUNDO PUNTO

```{r setup, include=FALSE}


#ACP variables con ilustrativas RH####
acp2<-PCA(ciudadest,quanti.sup = c(1:14))
#Solo las variables INFRA_25 a INFRA_38
#(columnas 15 a 24) serán activas.
#Las variables RH_* (1 a 14) no se usan para
#construir los ejes principales, pero se proyectan
#en el plano factorial para ser interpretadas.
s2<-acp2$eig
sum(s2[,1])
```

Gràficos punto#2:

```{r setup, include=FALSE}

#  Gráfico de individuos 
G21<-fviz_pca_ind(acp2,
             col.ind = "cos2",  # calidad de representación
             gradient.cols = c("darkgreen", "#E7B800", "#FC4E07"),
             repel = TRUE
)
G21
```

```{r setup, include=FALSE}

G22<-fviz_pca_var(acp2,
                  col.var = 'red',
                  alpha.var = 0.5,
                  select.var = list(active = 1:10, sup = 1:14),
                  repel = TRUE,
                  col.quanti.sup = 'darkgrey'
)
G22
```

```{r setup, include=FALSE}


# 6. Biplot (variables + individuos)
G23<-fviz_pca_biplot(acp2,
                     col.ind = "red",
                     col.var = "darkblue",
                     repel = T,
                     col.quanti.sup = 'darkgrey'
)
G23
```

(resaltar 3 (bogota ) 16 (riohacha) y 17 (san andres ))

TERCER PUNTO

```{r setup, include=FALSE}
#ACP RH con ilustrativas variables####
acp3<-PCA(ciudadest,quanti.sup = c(15:24))
#Esto hace lo opuesto: trata las variables de
#infraestructura (15 a 24) como suplementarias y
#las variables RH (1 a 14) como activas.
acp3$eig

#Comparacion de las tres ####

```
