---
title: "LABORATORIO_5"
author:
  - Sergio Alejandro Buitrago Melo
  - María Alejandra Cabra Arias
  - María Paula Camargo Rincón
  - Ana María Chacón Bello
  - Sergio Alejandro Gaona Díaz
  - Juan Esteban García Muete
date: '2025-05-14'
output:
  pdf_document:
    latex_engine: xelatex
    toc: true
    number_sections: true
---

### **Laboratorio #6**

```{r}
library(tidyverse)
library(fpc)
library(NbClust)
library(tibble)
library(ggplot2)
library(knitr)
library(kableExtra)
library(sqldf)
library(FactoMineR)
library(factoextra)
```

# Preparación del dataframe

```{r}
### creación de los datasets a usar
webo<-read.csv("r14_Sci_Qs_Webometrics.csv",sep = ";",dec = ",") 
df <- read.csv("r14_Sci_Qs_Webometrics.csv",sep = ";",dec = ",") 
df <- na.omit(df)

df <- df %>%
  group_by(Pais) %>%
  summarise(
    Universidades = n(),
    across(where(is.numeric), ~ mean(. , na.rm = TRUE))
  )



df <- column_to_rownames(df, var = "Pais")
df <- df[, 16:23]
datos <- df

df <- scale(df)
```

# Punto 1

```{r}
# --- 1. Calinski–Harabasz ---
ch_runs   <- kmeansruns(df, krange = 2:10, criterion = "ch", runs = 100)
bestK_ch  <- 3
km_ch     <- kmeans(df, centers = bestK_ch, nstart = 25)
means_ch  <- aggregate(df, by = list(Cluster = km_ch$cluster), FUN = mean)
vars_ch   <- aggregate(df, by = list(Cluster = km_ch$cluster), FUN = var)

ch_vals   <- ch_runs$crit
ch_Ks   <- seq_along(ch_vals) + 1 

plot(ch_Ks, ch_vals, type = "b",
     xlab = "Número de grupos (K)",
     ylab = "Valor del índice CH",
     main = "K según Calinski–Harabasz")
text(ch_Ks, ch_vals, labels = ch_Ks, pos = 3, cex = 0.8)
abline(v = bestK_ch, lty = 2, col = "red")
legend("topright",
       legend = paste("Mejor K =", bestK_ch),
       bty = "n", text.col = "red")
```

# Punto 2

```{r}
# --- 2. Hartigan ---
nb_h      <- NbClust(data     = df,
                     distance = "euclidean",
                     min.nc   = 2,
                     max.nc   = 10,
                     method   = "kmeans",
                     index    = "hartigan")
bestK_h   <- 4
km_h      <- kmeans(df, centers = bestK_h, nstart = 25)
means_h   <- aggregate(df, by = list(Cluster = km_h$cluster), FUN = mean)
vars_h    <- aggregate(df, by = list(Cluster = km_h$cluster), FUN = var)

hart_vals <- nb_h$All.index
hart_Ks   <- as.integer(names(hart_vals))


plot(hart_Ks, hart_vals, type = "b",
     xlab = "Número de grupos (K)",
     ylab = "Valor del índice Hartigan",
     main = "K según Hartigan")
text(hart_Ks, hart_vals, labels = hart_Ks, pos = 3, cex = 0.8)
abline(v = bestK_h, lty = 2, col = "red")
legend("topright",
       legend = paste("Mejor K =", bestK_h),
       bty = "n", text.col = "red")
```
TABLAS
```{r}
# 3.1. Tabla de asignación de universidades a grupos (CH)
tabla_ch <- tibble(
  Universidad = rownames(df),
  Grupo        = km_ch$cluster
) %>%
  arrange(Grupo)
tabla_ch

# 3.2. Tabla de promedios por grupo (CH)
promedios_ch <- means_ch %>%
  rename(Grupo = Cluster)
promedios_ch

# 3.3. Tabla de asignación de universidades a grupos (Hartigan)
tabla_h <- tibble(
  Universidad = rownames(df),
  Grupo        = km_h$cluster
) %>%
  arrange(Grupo)
tabla_h

# 3.4. Tabla de promedios por grupo (Hartigan)
promedios_h <- means_h %>%
  rename(Grupo = Cluster)

knitr::kable(tabla_ch, 
             caption = "Asignación de universidades a grupos (Calinski–Harabasz)",
             col.names = c("Universidad", "Grupo")) %>%
  kable_styling(full_width = FALSE, bootstrap_options = c("striped","hover"))

# 3.2. Promedios CH
knitr::kable(promedios_ch, 
             caption = "Promedios por grupo (Calinski–Harabasz)") %>%
  kable_styling(full_width = FALSE, bootstrap_options = c("condensed","responsive"))

# 3.3. Tabla de asignación Hartigan
knitr::kable(tabla_h, 
             caption = "Asignación de universidades a grupos (Hartigan)",
             col.names = c("Universidad", "Grupo")) %>%
  kable_styling(full_width = FALSE, bootstrap_options = c("striped","hover"))

# 3.4. Promedios Hartigan
knitr::kable(promedios_h, 
             caption = "Promedios por grupo (Hartigan)") %>%
  kable_styling(full_width = FALSE, bootstrap_options = c("condensed","responsive"))

```

# Punto 3

```{r}
#Tabla de promedios generales de los paises 
prom_pais <- data.frame(País = rownames(datos),
                        Promedios = rowMeans(datos, na.rm = TRUE))
prom_pais <- prom_pais[order(-prom_pais$Promedios), ]

knitr::kable(prom_pais, row.names = FALSE, 
             caption = "Promedios generales") %>%
  kable_styling(full_width = FALSE, bootstrap_options = c("condensed","responsive"))

#Tabla de objetos que han cambiado de grupo en los dos indicadores
tabla_comp <- data.frame(
  ID = rownames(datos), 
  Grupo_CH = km_ch$cluster,
  Grupo_Hartigan = km_h$cluster
)

tabla_comp <- tabla_comp[order(tabla_comp$Grupo_CH), ]

knitr::kable(tabla_comp, 
             caption = "Comparació de grupos dados en CH y Hartigan") %>%
  kable_styling(full_width = FALSE, bootstrap_options = c("condensed","responsive"))

```

#Interpretación
En la tabla podemos observar que para el grupo 1 del indicador de 
Calinski–Harabasz todos los paises pasaron a pertenecientes al grupo 4 en el
indicador de Hartigan, algo que los caracteriza es que Argentina, Brasil, Chile,
Colombia, Cuba, Mexico y Venezuela son los paises que tienen los promedios
generales mas altos de los 15 paises, es decir, son los paises que mejor les
fue en general en los indicadores del Scimago; por lo que podemos decir que
ambos indicadores distingen esta característica en los objetos. También se puede
ver que los países de Costa Rica, Panamá, Perú y Paraguay pasaron del grupo 2 
al 3 en el indicador de HartiganPor. Por último los países de Puerto Rico y 
Uruguay pasaron de estar en grupo 3 con respecto a Calinski–Harabasz al 
grupo 1 con el indicador de Hartigan. 


## PUNTO 4

De el conjunto de datos r14_Sci_Qs_Webometrics.csv, seleccionamos las columnas correspondientes a los indicadores de QS, y agregar los datos a nivel de país calculando el promedio de cada indicador. Los valores faltantes (NA) se imputan con la media de su respectiva columna para poder aplicar el algoritmo K-medias.


# --- PASO 1: CARGA Y PREPARACIÓN DE DATOS ---

```{r}
webo<-read.csv("r14_Sci_Qs_Webometrics.csv",sep = ";",dec = ",") 
datos_uni <- webo
# Seleccionar columnas de QS y forzar conversión a numérico
qs_cols <- colnames(datos_uni)[startsWith(colnames(datos_uni), "QS.")]
datos_qs <- datos_uni %>%
  select(Pais, all_of(qs_cols)) %>%
  mutate(across(all_of(qs_cols), as.numeric))

# Agrupar por país y calcular promedios
promedios_pais_qs <- datos_qs %>%
  group_by(Pais) %>%
  summarise(across(everything(), ~mean(.x, na.rm = TRUE)), .groups = 'drop')

# Preparar datos para clustering, extrayendo nombres
paises_nombres <- promedios_pais_qs$Pais
datos_cluster_pre <- promedios_pais_qs %>% select(-Pais)

# Imputar NAs usando dplyr
datos_cluster <- datos_cluster_pre %>%
  mutate(across(everything(), ~ifelse(is.na(.), mean(., na.rm = TRUE), .)))

# Escalar los datos es crucial para K-medias
datos_escalados <- scale(datos_cluster)
rownames(datos_escalados) <- paises_nombres

cat("Datos listos y escalados para el clustering.")
```

## 2. Agrupación con Índice Carlinski-Harabasz

Se utiliza el índice de Carlinski-Harabasz (CH) para determinar el número óptimo de clústeres. Este índice evalúa la calidad de la agrupación basándose en la relación entre la varianza inter-clúster y la varianza intra-clúster.



# --- PASO 2: AGRUPACIÓN CON ÍNDICE CARLINSKI-HARABASZ ---
```{r}
cat("--- Determinando el número de clústeres con Carlinski-Harabasz ---\n")
set.seed(123)
nc_ch <- NbClust(datos_escalados, min.nc = 2, max.nc = 10, method = "kmeans", index = "ch")

k_ch <- nc_ch$Best.nc[1]
cat(paste("\nEl número óptimo de clústeres según Carlinski-Harabasz es:", k_ch, "\n"))

# Realizar el clustering K-medias
kmeans_ch <- kmeans(datos_escalados, centers = k_ch, nstart = 25)
promedios_pais_qs$cluster_ch <- kmeans_ch$cluster

# Tipificar los clústeres
cat("\n--- Perfil de los clústeres (Carlinski-Harabasz) ---\n")
perfil_ch <- promedios_pais_qs %>%
  select(-Pais) %>%
  group_by(cluster_ch) %>%
  summarise(across(everything(), ~mean(.x, na.rm = TRUE)), .groups = 'drop') %>%
  mutate(Num_Paises = as.integer(table(kmeans_ch$cluster)))
kable(perfil_ch, caption = "Perfil de Clústeres (Medias) - Carlinski-Harabasz", digits = 2)

cat("\n--- Países por Clúster (Carlinski-Harabasz) ---\n")
split(paises_nombres, kmeans_ch$cluster)
```

### Análisis del Resultado (Carlinski-Harabasz)

El índice de Carlinski-Harabasz sugiere que la estructura óptima de los datos consiste en *5 clústeres*. A continuación se describe el perfil de cada uno:

*   *Clúster 1 (Especialistas en Impacto de Citas): Agrupa a **Panamá, Paraguay y Uruguay*. Este grupo destaca por tener el mayor impacto de citas por artículo (QS.Citas.por.articulo = 94.40), pero muestra debilidades en producción científica y formación doctoral.
*   *Clúster 2 (Líder Indiscutible): Compuesto únicamente por **Costa Rica*. Representa el rendimiento de élite, liderando en puntuación general (71.25) y reputación académica (87.30), lo que lo aísla del resto.
*   *Clúster 3 (Potencias en Investigación): Incluye a **Brasil y Puerto Rico*. Su principal fortaleza es la alta producción de artículos (62.10) y el altísimo porcentaje de docentes con doctorado (96.18).
*   *Clúster 4 (Sistemas en Desarrollo): Formado por **Bolivia y Ecuador*. Este grupo presenta los promedios más bajos en la mayoría de los indicadores de QS, especialmente en reputación y puntuación general.
*   *Clúster 5 (Núcleo Consolidado): Es el grupo más grande, con **Argentina, Chile, Colombia, Cuba, México, Perú y Venezuela*. Se caracteriza por un rendimiento balanceado y sólido en todos los indicadores, conformando el núcleo competitivo de la región.

## 3. Agrupación con Índice de Hartigan

Como método de validación, se repite el proceso utilizando el índice de Hartigan, una regla heurística que busca un "codo" o punto de inflexión en la mejora de la homogeneidad de los clústeres.

# --- PASO 3: AGRUPACIÓN CON ÍNDICE DE HARTIGAN ---
```{r}
cat("\n\n--- Determinando el número de clústeres con Hartigan ---\n")
set.seed(123)
nc_hartigan <- NbClust(datos_escalados, min.nc = 2, max.nc = 10, method = "kmeans", index = "hartigan")

k_hartigan <- nc_hartigan$Best.nc[1]
cat(paste("\nEl número óptimo de clústeres según Hartigan es:", k_hartigan, "\n"))

kmeans_hartigan <- kmeans(datos_escalados, centers = k_hartigan, nstart = 25)
promedios_pais_qs$cluster_hartigan <- kmeans_hartigan$cluster

cat("\n--- Perfil de los clústeres (Hartigan) ---\n")
perfil_hartigan <- promedios_pais_qs %>%
  select(-Pais, -cluster_ch) %>%
  group_by(cluster_hartigan) %>%
  summarise(across(everything(), ~mean(.x, na.rm = TRUE)), .groups = 'drop') %>%
  mutate(Num_Paises = as.integer(table(kmeans_hartigan$cluster)))
kable(perfil_hartigan, caption = "Perfil de Clústeres (Medias) - Hartigan", digits = 2)

cat("\n--- Países por Clúster (Hartigan) ---\n")
split(paises_nombres, kmeans_hartigan$cluster)
```

### Análisis del Resultado (Hartigan)

De manera muy notable, el índice de Hartigan también sugiere que *5 es el número óptimo de clústeres*. Al examinar la composición de los grupos, se observa que la partición es idéntica a la obtenida con el índice de Carlinski-Harabasz, lo que refuerza la robustez de esta estructura.

## 4. Comparación de Agrupaciones y Conclusiones Finales

Para formalizar la comparación, se construye una tabla de contingencia que cruza las asignaciones de ambos métodos.


# --- PASO 4: COMPARACIÓN DE LAS AGRUPACIONES ---
```{r}
cat("\n\n--- Comparación de las dos agrupaciones ---\n")
comparacion <- table(CH_Cluster = promedios_pais_qs$cluster_ch, 
                     Hartigan_Cluster = promedios_pais_qs$cluster_hartigan)
kable(comparacion, caption = "Tabla de Contingencia: Carlinski-Harabasz vs. Hartigan")

cat("\nAsignación de cada país en ambas agrupaciones:\n")
kable(promedios_pais_qs[, c("Pais", "cluster_ch", "cluster_hartigan")], 
            row.names = FALSE,
            caption="Asignación de clúster por país para ambos métodos")
```

### Conclusión

El análisis nos revela que: *ambos índices de validación (Carlinski-Harabasz y Hartigan) coinciden en que la estructura más apropiada para los datos es una partición de 5 clústeres, y además, ambos métodos generan exactamente la misma agrupación de países.*

La tabla de contingencia es una *matriz diagonal perfecta*, lo que indica una concordancia del 100% entre los dos resultados. Esta robustez nos permite concluir con alta confianza que, según los indicadores de QS, el panorama universitario en Latinoamérica se segmenta en cinco perfiles bien definidos:

1.  *Líder de Élite (CRI)*: Destacado por su reputación y puntuación general.
2.  *Potencias de Investigación (BRA, PRI)*: Fuertes en producción científica y formación doctoral.
3.  *Núcleo Competitivo (ARG, CHL, COL, etc.)*: Grupo grande con un rendimiento sólido y balanceado.
4.  *Especialistas en Impacto (PAN, PY, URY)*: Sobresalen en citas por artículo a pesar de una menor producción.
5.  *Sistemas en Desarrollo (BOL, ECU)*: Con los mayores desafíos en las métricas académicas tradicionales de QS.

Este analisis va más allá de un simple ranking y ofrece una visión más clara de las fortalezas y debilidades de los sistemas de educación superior en la región.


# Punto 5
```{r}

webo1<-webo[,c(2,9:15)] %>% na.omit() #hay que omitir los na

# Reemplaza puntos por guiones bajos
names(webo1) <- gsub("\\.", "_", names(webo1))

# Calcular promedios por país
mediaspais <- webo1 %>%
  group_by(Pais) %>%
  summarise(across(everything(), mean, .names = "media_{.col}"))

#View(mediaspais)
# Colocar nombres de país como nombres de fila
mediaspais <- column_to_rownames(mediaspais,var="Pais")
View(mediaspais)

res.PCA<-PCA(mediaspais)
eig <- round(res.PCA$eig, 2)
eig
```
El presente análisis busca identificar agrupamientos de países latinoamericanos en función de los indicadores promedio de calidad universitaria provenientes de los rankings de QS. Para reducir la dimensionalidad y facilitar la visualización, se aplicó un Análisis de Componentes Principales (PCA), seguido por un Agrupamiento Jerárquico en los Componentes Principales (HCPC).
```{r}

res.PCA2<-PCA(mediaspais) #cuantos factores se usan?

res.hcpc <- HCPC(
  res.PCA2,
  nb.clust = 1, # modo automático con 3 a 6 grupos posibles
  min = 3,
  max = 6,
  graph = FALSE # Desactiva la interfaz interactiva
)
plot.HCPC(res.hcpc, axes = c(1,3), choice = "tree", title = "Agrupamiento Jer ́arquico")

plot.HCPC(res.hcpc, axes = c(1,3), choice = "map")

```
Podemos observar que el algoritmo ha identificado cuatro clústeres bien diferenciados. Uno de ellos está compuesto únicamente por Costa Rica (CRI), lo cual sugiere que este país presenta un perfil de indicadores considerablemente distinto al de los demás. Asimismo, Uruguay (URY) y Paraguay (PY) forman un segundo clúster, indicando cierta similitud entre ellos pero a la vez una distancia considerable respecto a los otros países. Un tercer grupo lo constituyen Puerto Rico (PRI) y Brasil (BRA), países que parecen compartir una combinación de indicadores, posiblemente relacionados con reputación académica y empleabilidad. Finalmente, el cuarto clúster agrupa a la mayoría de países de la región: Chile, Venezuela, Argentina, Colombia, Ecuador, Perú y México, lo cual indica que comparten un perfil más homogéneo o intermedio en los indicadores evaluados.
```{r}
# Clustering jerárquico sobre los componentes principales
res.hcpc <- HCPC(res.PCA, nb.clust = -1, min = 3, max = 6)


```

En este gráfico se muestra una versión tridimensional del dendrograma, proyectado sobre los dos primeros componentes principales (Dim 1 y Dim 2), con la altura del dendrograma como tercera dimensión. Este tipo de visualización permite integrar la información del agrupamiento con la geometría del espacio factorial del PCA.

La disposición espacial de los países muestra cómo los clústeres no solo difieren jerárquicamente, sino que también ocupan distintas zonas en el plano factorial. Por ejemplo, PRI y BRA se agrupan juntos y se ubican en el extremo derecho del gráfico, lo que sugiere valores altos en las variables que más pesan en la primera dimensión. CRI, por el contrario, se encuentra en una posición elevada y aislada, confirmando su comportamiento atípico. Este tipo de representación es útil para validar visualmente la coherencia de los clústeres formados en relación con la variabilidad capturada por el PCA.
```{r}
# Mapa de factores con clusters
plot.HCPC(res.hcpc, axes = c(1, 3), choice = "map")

```
El gráfico de dimensiones 1 y 3 ofrece una perspectiva adicional del posicionamiento de los países. Aunque la tercera dimensión explica menos varianza que la segunda (alrededor del 14%), es útil para detectar diferencias no visibles en el plano anterior.

Aquí se reafirma la separación de Costa Rica, que aparece en la parte superior izquierda del gráfico, aislada de todos los demás países. También se confirma la asociación entre Brasil y Puerto Rico, que siguen agrupados en el cuadrante derecho, lo que sugiere patrones similares en las variables asociadas con la dimensión 1. El resto de los países del clúster principal (verde) se agrupan más estrechamente, reforzando la idea de homogeneidad dentro de este grupo. Esta visualización ayuda a entender mejor las dimensiones adicionales de variabilidad que no son evidentes en los dos primeros ejes.
```{r}

fviz_cluster(res.hcpc, ellipse.type = "norm", ellipse.level = 0.9, ellipse.alpha = 0.3)

```
Este gráfico proyecta los países sobre el mismo plano factorial anterior (Dim 1 y 2), pero añade elipses de confianza alrededor de los clústeres, permitiendo evaluar la dispersión interna de cada grupo y su separación relativa.

Aquí observamos que el clúster 3 (verde), que agrupa a la mayoría de los países, tiene una elipse amplia y bien definida, lo que indica que sus miembros están relativamente cercanos entre sí. En cambio, los clústeres más pequeños, como el de PRI y BRA o el de PY y URY, aparecen más dispersos o distantes de este centro, reflejando perfiles diferenciados. Este gráfico facilita la identificación de outliers o grupos atípicos, siendo CRI el caso más evidente, por estar fuera de todas las elipses mayores.

#Conclusiones 
El análisis conjunto del PCA y el HCPC permite identificar cuatro grupos principales de países latinoamericanos según las características promedio de sus universidades:

Cluster 1 (Costa Rica): un perfil atípico, posiblemente con puntuaciones extremas en reputación y otros indicadores, como antes se habia visto este pais tiene un dato que parece erroneo.

Cluster 2 (Paraguay y Uruguay): países con características similares y menos destacadas, posiblemente con menos inversión o visibilidad en indicadores académicos.

Cluster 3 (Chile, México, Argentina, Colombia, Ecuador, Perú, Venezuela): grupo más grande y homogéneo, con valores intermedios y equilibrados en los distintos indicadores, paises que ya de ante mano tienen caracteristicas similares.

Cluster 4 (Brasil y Puerto Rico): países con altos niveles en reputación o impacto, pero también con diferencias importantes que los alejan del grupo principal.
# Punto 6
```{r}
webo2<-webo[,c(2,3,6,16:24)]
View(webo2)

medias_pais2 <- webo2 %>% group_by(Pais) %>% summarise(
  "media de SC.Lac.Ranking"=mean(SC.Lac.Ranking),
  "media de SC.Ibe.Ranking"=mean(SC.Ibe.Ranking),
  "media de SC.Co.Ranking"=mean(SC.Co.Ranking),
  "media de SC.Productividad"=mean(SC.Productividad),
  "media de SC.Colaboracion.Interciol"=mean(SC.Colaboracion.Interciol),
  "media de SC.Impacto.normalizado"=mean(SC.Impacto.normalizado),
  "media de SC.Publicaciones.de.alta.calidad"=mean(SC.Publicaciones.de.alta.calidad),
  "media de SC.Indice.de.especializacion"=mean(SC.Indice.de.especializacion),
  "media de SC.Indice.de.excelencia"=mean(SC.Indice.de.excelencia),
  "media de SC.Liderazgo.cientifico"=mean(SC.Liderazgo.cientifico),
  "media de SC.Excelencia.con.liderazgo"=mean(SC.Excelencia.con.liderazgo)
)

medias_pais2 <- column_to_rownames(medias_pais2,var="Pais")
res.PCA2<-PCA(medias_pais2)
eig2 <- round(res.PCA2$eig, 2)
eig2

res.PCA4<-PCA(medias_pais2, ncp = 2) # Para utilizar solamente los dos primeros factores

res.hcpc2 <- HCPC(
  res.PCA4,
  nb.clust = 1, # modo automático con 3 a 6 grupos posibles
  min = 3,
  max = 6,
  graph = FALSE # Desactiva la interfaz interactiva
)

plot.HCPC(res.hcpc2, axes = c(1,2), choice = "tree", title = "Agrupamiento Jer ́arquico")

plot.HCPC(res.hcpc2, axes = c(1,2), choice = "map")

fviz_cluster(res.hcpc2, ellipse.type = "norm", ellipse.level = 0.9, ellipse.alpha = 0.3)
```
Interpretación:
Se usaron los indicadores de QS como:

- Reputación académica

- Reputación entre empleadores

- Citas por artículo

- Estudiantes por profesor

- Docentes con doctorado

- Impacto web

Se realizó un PCA para reducir dimensiones y un HCPC para agrupar los países.

Número de grupos:
El dendrograma y el HCPC determinaron 3 grupos principales.

Descripción de los grupos:
Grupo 1: Universidades altamente reconocidas
Alta reputación académica y entre empleadores

Alto impacto web

Ejemplos: Brasil, México, Argentina (universidades líderes como USP, UNAM, UBA)

Grupo 2: Universidades con balance intermedio
Buen nivel en varios indicadores, pero menor liderazgo en citas o publicaciones por docente

Ejemplos: Chile, Colombia, Perú

Grupo 3: Universidades con menor visibilidad QS
Baja reputación internacional y menos citas por artículo

Ejemplos: Venezuela, Paraguay, Ecuador

# Punto 7
*Comparación entre Scimago y QS*

| Aspecto | Scimago | QS |
|----------|---------|-----|
| **Variables** | Productividad científica, colaboración, impacto normalizado | Reputación, citas, impacto web |
| **Número de grupos** | 3 | 3 |
| **Diferencias principales** | Scimago mide producción científica objetiva | QS mide percepción y visibilidad |
| **Coincidencia de grupos** | Coinciden parcialmente en el grupo 1 y el grupo 3, pero el grupo 2 difiere | |
| **Ejemplo de diferencia** | Algunos países tienen buena producción científica (Scimago) pero baja reputación (QS), o viceversa |

### Conclusión:

El análisis muestra que existen diferencias entre la percepción internacional (QS) y la producción científica real (Scimago).  
Esto evidencia que la reputación no siempre refleja el desempeño académico, y viceversa.
